臺灣宜蘭地方法院刑事判決　　　　　　　　　　　　　　九十年度訴緝字第一號
　　公　訴　人　臺灣宜蘭地方法院檢察署檢察官
　　被　　　告　甲○○
右列被告因偽造文書等案件，經檢察官提起公訴（八十四年度偵字第二九四號），本
院判決如左：
    主  文
甲○○連續行使偽造私文書，足以生損害於他人，處有期徒刑貳年，緩刑伍年。
    事  實
一、甲○○分別於民國八十二年七月十五日、八十二年十一月五日、八十三年二月十
    日、八十三年三月二十五日，自任會首，召集民間互助會四會，第一會會期自八
    十二年七月十五日起（以下簡稱第一會），連會首甲○○與會員共二十五人，每
    會會款新台幣（下同）一萬元；第二會會期自八十二年十一月五日起（以下簡稱
    第二會），連會首甲○○與會員共二十五人，每會會款一萬元，於每月五日開標
    ；第三會自八十三年二月十日起（以下簡稱第三會），連會首甲○○與會員共二
    十四人，每會會款一萬元，於每月十日開標；第四會會期自八十三年三月二十五
    日起（以下簡稱第四會），連會首與會員共二十四人，每會會款一萬元，於每月
    二十五日開標。上開第一、三會在宜蘭縣宜蘭市○○路新光大樓，第二、四會在
    宜蘭縣宜蘭市○○○路一二一號千里西藥房，均採內標方式進行競標合會金，死
    會會員每期需繳納金額一萬元之會款，活會會員每期分別繳納一萬元扣除標金後
    之會款與會首，再由會首轉交得標人。甲○○於上開標會期間，利用會首主持開
    標，僅少數活會會員到場及會員間欠缺聯繫不知其他會員真實姓名之機會，竟基
    於意圖為自己不法所有及行使偽造私文書之概括犯意：(一)於八十二年十月五日，
    未經會員庚○○之同意，在空白紙上偽造以庚○○名義及記載競標利息三千五百
    元而具標單型式之準私文書後，持該偽造之投標單行使參加由伊主持之上開互助
    會第一會開標，因標息最高而得標；(二)於八十三年間，未經丁○○之同意（丁○○係以陳佳惠名義參加第二會），連續二次偽造以陳佳惠名義及記載競標利息分
    別為四千二百元、三千八百元而具標單型式之準私文書後，持該偽造之投標單行
    使參加上開互助會第二會，因標息最高而得標；(三)於八十三年間，未經李如玉、
    陳佳惠、庚○○之同意（庚○○係以庚○○、楊桂香、楊國定、楊石名義參加
    第三會），分別偽造以李如玉、陳佳惠、楊桂香、楊國定名義，及競標利息分別
    為二千九百元、三千一百元、二千八百元、三千元之具標單型式之準私文書後，
    持該偽造之投標單行使參加上開互助會第三會，因標息最高而得標；(四)於八十三
    年間，以方珍艷、蘇亞星名義參加上開互助會第四會，並分別偽造以方珍艷、蘇
    亞星名義，及記載競標利息分別為三千一百元、三千五百元之具標單型式之準私
    文書後，持該偽造之投標單行使參加上開互助會第四會，因標息最高而得標。嗣
    甲○○即向尚未得標之活會會員佯稱得標，使其他互助會活會會員不疑有他，均
    陷於錯誤而分別交付活會會款予甲○○，足以生損害於其他活會之會員。
二、案經乙○○、戊○○、己○○、丙○○訴請臺灣宜蘭地方法院檢察署檢察官偵查
    起訴。
    理  由
一、訊據被告李美惠固坦承於右揭時間，自任會首招集互助會四會之事實，並於第二
    會、第三會中未經陳佳惠之同意，以陳佳惠之名義參與投標，惟另辯稱：於第一
    會中伊並沒有冒標庚○○，於第三會中係借用李如玉名義參與投標，且無冒用楊
  桂香、楊國定之名義投標，於第四會中雖以方珍艷、蘇亞星之名義投標，但係因
    為使自己的財運順利，所以才使用這二個姓名云云。然查：
  (一)右揭事實，業據告訴人乙○○、戊○○、己○○、丙○○指訴綦詳，且證人郭如
    潔於本院調查時證稱：伊係以「秀娟」之名義參加第一會，於本會會期中被告告
    訴伊誰得標時伊均有作紀錄，而被告告知伊庚○○於該互助會中於八十二年十月
    五日得標，標息為三千五百元等語（參見本院九十一年三月二十二日訊問筆錄）
    ，且證人庚○○於本院調查時證稱：於第一會中伊係以自己之名義參加，但未拿
    到合會金等語（參見上開訊問筆錄）。再依卷附互助會第一會會單所載：庚○○
    係以標息三千五百元得標。依證人郭如潔、庚○○之證述，足資認定被告於第一
    會中確有冒用庚○○之名義參與投標。
  (二)被告自承於第二會中，冒用陳佳惠之名義投標，證人丁○○於本院調查時亦證稱
    ：於第二會中伊係以「陳佳惠」之名義參加二期，惟均無得標等語（參見本院九
    十一年三月二十二日訊問筆錄），再依卷附互助會第二會會單所載：陳佳惠分別
    以四千二百元、三千八百元得標。是被告此部分之之自白應與事實相符，應堪採
    信。
  (三)就第三會之冒標事實，被告雖辯稱經由李如玉之同意而參加該互助會，且並無冒
    標庚○○參加之會，然被告前於本院調查時，均自承冒用李如玉、陳佳惠之名義
    投標（參見本院九十一年二月二十七日審判筆錄），證人庚○○於本院調查時並
    證稱：伊分別以「庚○○」、「楊桂香」、「楊國定」、「楊石」之名義參加
    第三會，但均沒有拿到合會金等語（參見本院九十一年三月二十二日訊問筆錄）
    。而依卷附互助會第三會會單所載：李如玉以二千九百元得標、陳佳惠以三千一
    百元得標、楊桂香係以二千八百元得標、楊國定係以三千元得標。從證人庚○○
    之證述及互助會標單之記載，足證被告確有冒用李如玉、陳佳惠、楊桂香、楊國
    定四人名義投標無訛。
  (四)被告雖自承於第四會中，以方珍艷、蘇亞星之名義參與投標，但補稱利用該姓名
    係為讓自己之財運順利，所以才自己想這二個姓名參加，並無冒標之意圖。惟按
    民間互助會中，會首負有有收取會款及擔保會員支付會款之義務，會員互相間亦
    非彼此相識，故互助會之會員端賴會首之信用狀況而參加互助會，被告虛構方珍
    艷、蘇亞星之名義參加互助會，不僅造成有會員多人參加該互助會之假象，且會
    首甲○○除每期繳納本身之會款外，尚須另外負擔二會之會款，此均會影響會首
    之信用狀況，並影響會員參加之意願。被告冒用方珍艷、蘇亞星之名義參加第四
    會，隱匿其於第四會中除擔任會首外尚參加二會之情形，足致其他會員誤認被告
    之信用狀況，顯見其具有不法之意圖，再依卷附互助會第四會會單中所載：方珍
    艷以三千一百元得標、蘇亞星以三千五百元得標，足證被告確以方珍艷、蘇亞星
    名義冒標互助會第四會。
  (五)綜上所述，本件事證明確，被告所辯顯係卸責之詞，不足採信，其犯行堪以認定
    ，應依法論科。
二、按民法債編於八十八年四月二十一日修正公布，並於八十九年五月五日施行，其
    中增訂第十九節之一「合會」（即互助會）一節，其中規範「稱合會者，謂由會
    首邀集二人以上為會員，互約交付會款及標取合會金之契約。其僅由會首與會員
    為約定者，亦成立合會。」（民法第七百零九條之一第一項）惟於民法債編修正
    施行前成立之民間互助會，除有特別約定外，則僅係會首與會員訂立之契約，會
    員與會員間並無法律關係存在，而已得標會員，依據其與會首間之契約，無論何
    人得標，均有按期繳交會款之義務，故會首冒名盜標，其詐欺所得之款，應僅限
於未得標會員即活會會員繳納之會款。又按民間互助會之會員於空白紙上書寫競
    標會員姓名及一定之金額出示以競標，依我國民間互助會之習慣，即表示該會員
    擬以該金額為利息競標以標取會款，此項標單即與刑法第二百二十條第一項所稱
    足以表示其用意之證明之準文書相當，茲本件被告偽造標單後參與投標持以行使
    以供詐取會款，自足以生損害於其他活會會員。核被告所為，係犯刑法第二百十
    六條、第二百二十條第一項、第二百十條之行使偽造準私文書罪及同法第三百三
    十九條第一項之詐欺取財罪。其偽造署押為偽造準私文書之部分行為，而偽造準
    私文書之低度行為為行使之高度行為所吸收，均不另論罪。被告先後行使偽造準
    私文書及詐欺犯行，時間緊接，罪名與犯罪構成要件相同，顯各係基於概括犯意
    為之，均應依刑法第五十六條連續犯之規定論以一罪，並加重其刑。又被告以一
    冒標行為同時詐騙多數活會會員，同時有多數人被害，自為想像競合犯，應依刑
    法第五十五條之規定，從一重之詐欺取財罪處斷。再被告復以行使偽造標單之方
    法達其詐欺取財之目的，連續行使偽造準私文書及詐欺取財二罪間，有方法目的
    之牽連犯關係，應依刑法第五十五條之規定，從較重之連續行使偽造準私文書罪
    處斷。爰審酌被告利用主持合會之便，冒用他人名義冒標會款，造成各活會會員
    財務上損失，及犯罪後之態度等一切情狀，量處如主文所示之刑，以資懲儆。末
    查，被告前未曾受有期徒刑以上刑之宣告，有卷附臺灣高等法院被告全國前案紀
    錄表及臺灣高等法院檢察署刑案紀錄簡覆表各一件可按，且已與被害人戊○○、
    曾崧錮達成民事和解，並按期賠償被害人之損害，此有和解書、匯款單等件在卷
    足憑，經此起訴審判，當知所警惕，信無再犯之虞，本院認所宣告之刑以暫不執
    行為適當，併諭知緩刑五年，以啟自新。又被告冒標時所偽造之標單，係被告所
    有且供犯罪所用之物，惟未扣案且已為被告丟棄滅失，亦據被告供明在卷，是不
    另為沒收之諭知，併此敘明。
據上論斷，應依刑事訴訟法第二百九十九條第一項前段，第五十六條、刑法第二百十
六條、第二百二十條第一項、第二百十條、第三百三十九條第一項、第五十五條、第
七十四條第一款，罰金罰鍰提高標準條例第一條前段判決如主文。
本案經檢察官林慧到庭執行職務
中      華      民      國    九十一    年      九      月     十一     日
      臺灣宜蘭地方法院刑事第二庭
                                        審判長法  官  黃  永  勝
                                              法  官  郭  顏  毓
                                              法  官  辜  漢  忠
右正本證明與原本無異。
如不服本判決，應於判決送達後十日內，向本院提出上訴狀。( 應附繕本 )
                                              書記官  林  秀  麗
中      華      民      國    九十一    年      九      月     十二     日
附錄本案論罪科刑法條全文：
刑法第二百一十條
偽造、變造私文書，足以生損害於公眾或他人者，處五年以下有期徒刑。
刑法第二百一十六條
行使第二百十條至第二百十五條之文書者，依偽造、變造文書或登載不實事項或使登
載不實事項之規定處斷。
刑法第三百三十九條第一項
意圖為自己或第三人不法之所有，以詐術使人將本人或第三人之物交付者，處五年以
下有期徒刑、拘役或科或併科一千元以下罰金。
